【裁判字號】    99,易,2054
【裁判日期】    990811
【裁判案由】    妨害兵役
【裁判全文】
臺灣臺中地方法院刑事判決              99年度易字第2054號
公  訴  人  臺灣臺中地方法院檢察署檢察官
被      告  甲○○
上列被告因妨害兵役案件，經檢察官提起公訴（99年度偵緝字第
836號），本院判決如下：
    主    文
甲○○後備軍人，意圖避免召集處理，居住處所遷移，無故不依
規定申報，致使召集令無法送達，處有期徒刑參月，如易科罰金
，以新臺幣壹仟元折算壹日。
    犯罪事實及理由
一、犯罪事實：甲○○係臺中縣後備指揮部列管之後備軍人，曾
    因違反妨害兵役治罪條例案件，經本院於民國98年5月1日以
    98年度易字第20號判決判處有期徒刑3月（於同年6月1日確
    定，並於99年4月16日易科罰金執行完畢）。甲○○仍住於
    臺中縣神岡鄉○○村○○路33號，明知居住處所遷移，應依
    戶籍法規定辦理申報，竟意圖避免召集處理，於前案判決後
    即98年5月1日後某日，再度遷移前開住所，未依戶籍法規定
    辦理申報，致使臺中縣後備指揮部所發，於98年5月24日由
    被告祖母陳黃秀美簽收，囑託轉交給甲○○本人，指定甲○
    ○應於98年6月8日，至臺中縣烏日鄉○○村○○路○段502號
    之成功嶺營區接受98年博愛甲字第251307號教育召集之教育
    召集令，無法通知轉交其本人，致召集令無法送達。
二、認定犯罪事實所憑之證據及理由：
（一）前揭犯罪事實，業據被告甲○○於審理及偵查中坦承不諱
      ，並經證人即祖母陳黃秀美於警詢中證述明確，復有教育
      召集令受領回執、台中縣後備指揮部教育召集可下令人員
      清冊、台中縣後備指揮部查詢作業、後備部隊召訓梯次管
      理系統資料各1份在卷可稽。是以被告並未居住在其申報
      戶籍地，其基於避免召集處理之意圖，將居住處所遷移無
      故不依規定申報，致使上開召集令無法送達至明。
（二）按人民有依法律服兵役之義務，為憲法第20條所明定。惟
      兵役制度及其相關之兵員召集、徵集如何實施，憲法並無
      明文規定，有關人民服兵役、應召集之事項及其違背義務
      之制裁手段，應由立法機關衡酌國家安全、社會發展之需
      要，以法律定之。91年6月26日修正公布前之妨害兵役治
      罪條例第11條第1項第3款規定後備軍人居住處所遷移，無
      故不依規定申報者，即處以刑事罰，係為確保國防兵員召
      集之有效實現，維護後備軍人召集制度所必要。其僅課予
      後備軍人申報義務，並未限制其居住遷徙之自由，與憲法
      第10條之規定尚無違背。同條例第11條第3項規定後備軍
      人犯第1項之罪，致使召集令無法送達者，按召集種類於
      國防安全之重要程度分別依同條例第6條、第7條規定之刑
      度處罰，乃係因後備軍人違反申報義務已產生妨害召集之
      結果，嚴重影響國家安全，其以意圖避免召集論罪，仍屬
      立法機關自由形成之權限，與憲法第23條之規定亦無牴觸
      。至妨害兵役治罪條例第11條第3項雖規定致使召集令無
      法送達者，以意圖避免召集論，但仍不排除責任要件之適
      用，乃屬當然（司法院大法官會議釋字第517號解釋參照
      ）。而91年6月26日修正公布之妨害兵役治罪條例雖將原
      第11條條文移列為第10條，並於第10條第1項條文增加「
      意圖避免召集處理」之文字，而將第10條第1項之犯罪類
      型限定為「意圖犯」。然修正前之妨害兵役治罪條例第11
      條第3項本即將犯罪類型限定為「意圖犯」，僅因為確保
      國防兵員召集之有效實現，維護後備軍人召集制度之有
      效運作，乃將後備軍人有同條第1項各款情形，致使召集
      令無法送達者，均以意圖避免召集論，並依召集種類於國
      防安全之重要程度而分別依同條例第6條、第7條規定科刑
      ，此於修正後同條例第10條第3項亦為相同之立法模式，
      非謂修法後始另行增加「意圖犯」之要件，核先說明。次
      按「遷出戶籍管轄區域三個月以上，應為遷出登記。」；
      「由他戶籍管轄區域遷入三個月以上，應為遷入登記。」
      ；「在同一戶籍管轄區域內變更住址，應為住址變更登記
      。」；「戶籍登記之申請，向當事人戶籍所在地之戶政事
      務所為之。」，戶籍法第20條第1項、第21條第1項、第22
      條、第28條分別定有明文。苟業已遷移原居住處所而未為
      戶籍之登記申報，則有關政府機關送達之文書（包含法院
      送達之文書、後備指揮部送達之各種召集令）將因寄送原
      居住處所而無法實際送達本人，乃國人所熟知之常識。是
      後備軍人居住處所遷移，無故不依規定申報，致使召集令
      無法送達，縱無避免召集之意圖，亦以意圖避免召集論。
（三）被告前於95年間因遷移上開處所，無故不依規定通報，致
      臺中縣後備司令部所發指定應於97年4月8日，前往臺中縣
      烏日鄉○○村○○路○段502號之成功嶺營區報到之教育召
      集令無法送達，違反妨害兵役治罪條例案件，與本件被告
      違反妨害兵役治罪條例案件，雖屬相同情形，均係「居住
      處所遷移，無故不依規定申報，致使教育召集令無法送達
      」，然前案（即本院98年度易字第20號）於審理中，被告
      有到庭陳述，該案並於98年5月1日宣判，於宣判後對被告
      為限制住居於原臺中縣神岡鄉○○村○○路33號住所，此
      經調閱本院98年度易字第20號刑事案件全案卷宗查核屬實
      ，被告既於前案有到庭陳述，已知悉其為後備軍人，於離
      開住居所須依規定申報，本件再次違反妨害兵役治罪條例
      案件，教育召集令受領回執送達之時間為98年5月24日，
      即教育召集令送達時間已於前案宣示判決之後，且召集內
      容係指定被告應於98年6月8日，至成功嶺營區接受教育召
      集，係另行起意之犯行，自不受前案確定判決既判力所及
      ，自得予以審理。
（四）被告前於95年間因遷移上開處所，無故不依規定通報，致
      臺中縣後備司令部所發之教育召集令無法送達，業經臺灣
      臺中地方法院於98年5月1日，以98年度易字第20號判決判
      處有期徒刑3月，然被告於前案審理中應已知悉其為後備
      軍人，於住居所遷移時有應依規定申報之作為義務，然其
      於前案判決即98年5月1日後經命其住於臺中縣神岡鄉○○
      村○○路33號住所，被告遷移該處仍未依法向戶政機關申
      報，以致再次發生致使召集令無法送達之違法事實，其主
      觀上有犯罪故意應可認定。本件事證明確，被告犯行堪以
      認定。
三、論罪科刑之理由：核被告甲○○所為，係違反妨害兵役治罪
    條例第10條第3項、第1項第3款、第6條第1項之後備軍人意
    圖避免召集處理，居住處所遷移無故不依規定申報，致使教
    育召集令無法送達之罪。爰審酌被告係列管之後備軍人，依
    法有應受教育召集，且其於戶籍遷出遷入或住址變更時有申
    報之義務，竟無故未依規定申報居住所遷移，致使教育召集
    令無法送達，所為業已妨害國家後備軍人動員之順暢及兵役
    之有效管理，行為自有可議，另衡酌犯罪之動機、目的、手
    段、智識程度及犯後坦承犯行等一切情狀，量處如主文所示
    之刑，並諭知易科罰金之折算標準，以示懲儆。
四、適用法律之依據：刑事訴訟法第299條第1項前段，妨害兵役
    治罪條例第10條第3項、第1項第3款、第6條第1項，刑法第
    11條、第41條第1項前段。
本案經檢察官周佩瑩到庭執行職務
中    華    民    國    99    年    8     月    11   日
                          刑事第六庭    法  官  黃益茂
以上正本證明與原本無異。
如不服本判決應於收受送達後10日內向本院提出上訴書狀，並應
敘述具體理由；其未敘述上訴理由者，應於上訴期間屆滿後20日
內向本院補提理由書（均須按他造當事人之人數附繕本）「切勿
逕送上級法院」。
                                        書記官  蔡秋明
中    華    民    國    99    年    8     月    11   日
附錄本案所犯法條全文
妨害兵役治罪條例第6條
意圖避免教育召集或勤務召集，而有下列行為之一者，處 3 年
以下有期徒刑：
一、捏造免役、除役、轉役或免除召集原因者。
二、毀傷身體者。
三、拒絕接受召集令者。
四、應受召集，無故逾應召期限二日者。
五、使人頂替本人應召者。
無故不參加點閱召集，或意圖避免點閱召集，而有前項第一款至
第三款及第 5 款行為之一者，處 1 年以下有期徒刑、拘役或科
新臺幣 9 萬元以下罰金。
國民兵為避免應召集輔助軍事勤務犯第 1 項之罪者，處 3 年以
下有期徒刑。
妨害兵役治罪條例第10條
後備軍人意圖避免召集處理有下列行為之一者，處 1 年以下有
期徒刑、拘役或科新臺幣 9 萬元以下罰金：
一、離營歸鄉無故不依規定報到，或重複申報戶籍者。
二、拒絕依規定調查，或體格檢查不到者。
三、居住處所遷移，無故不依規定申報者。
國民兵犯前項第 3 款之罪者，處六月以下有期徒刑、拘役或科
新臺幣 3 萬元以下罰金。
後備軍人犯第 1 項之罪或國民兵犯前項之罪，致使召集令無法
送達者，以意圖避免召集論；分別依第 5 條或第 6 條科刑。

司法院資訊處製作；財團法人民間司法改革基金會備份。
